臺北高等行政法院判決　　　　　　　　　　　　　　　九十年度訴字第三九六號
　　　　　　　　　　　　　　　.
　　原　　　告　勝宇資訊有限公司
　　代　表　人　甲○○○
　　被　　　告　經濟部智慧財產局
　　代　表　人　陳明邦（局長）住同右
　　訴訟代理人　乙○○
右當事人間因新型專利舉發事件，原告不服經濟部中華民國八十九年十一月十五日經
（八九）訴字第八九○八九四七四號訴願決定，提起行政訴訟。本院判決如左：
　　主      文
原告之訴駁回。
訴訟費用由原告負擔。
　　事      實
一、事實概要：原告於八十一年三月二十五日以「方位自動記錄回報系統」向被告（
    八十八年一月二十六日改制前為經濟部中央標準局）申請新型專利，經編為第0
    000000號審查，准予專利，並於公告期滿後，發給新型第七三五八九號專
    利證書（下稱系爭案），嗣第三人台灣國際標準電子股份有限公司以其違反核准
    當時專利法第九十五條、第九十六條第一、五款規定，不符新型專利要件，對之
    申請舉發，經被告審查結果，以歐洲專利局西元一九八七年十月二十一日公開之
    第0000000號Ａ二「反竊與定位系統」專利案（下稱引證案）已揭露系爭
    案之主要技藝內容，足以證明系爭案不具進步性等情，乃於八十九年七月五日以
    （八九）智專三(二)○四○二○字第○八九八九○○○八九一號專利舉發審定書為
    「舉發成立，應撤銷其專利權」之處分。原告不服，提起訴願，亦遭決定駁回，
    遂向本院提起行政訴訟。
二、兩造聲明：
　(一)原告聲明：
    1.原處分及訴願決定均撤銷。
    2.訴訟費用由被告負擔。
　(二)被告聲明：
    1.駁回原告之訴。
    2.訴訟費用由原告負擔。
三、兩造爭點：系爭案是否具備新穎性、進步性而符合新型專利申請之要件？
　(一)原告主張之理由：
    1.按「凡對於物品之形狀、構造或裝置首先創作合於實用之新型者，得依本法申
      請專利。」為修正前專利法第九十五條所明文規定；又「申請前已見於刊物或
      已公開使用，他人可能仿效者；運用申請前之習用技術、知識顯而易知未能增
      進功效者；非本法所稱之新型。」亦為同法第九十六條第一款與第五款之規定
      。本件被告謹依據引證案之圖一，並未對該圖之結構內容與效用參照說明書中
      之解釋，單憑圖面方塊圖即作出審定，實有欠週延，甚至其審定之用詞用語和
      理由竟完全採用舉發人所提之舉發理由，顯有偏頗，尤以該圖面結構與系爭案
      之特徵不同，其認事用法確有違誤。查系爭案之結構係包括有裝設於承載工具
      上之一衛星自動定位裝置、一方位自動記錄裝置、一數據機及一無線收發機及
      設於基地台處之電腦、數據機和無線電收發訊機等，然由引證案之圖一所示，
      其NAVSTAR GPS RECEVER46、RECEIVER TRANSMITTER LOGIC 48、DISARM
      RECEIVER 5O、PIA60、MODEN64、PIA 62、CPU 54、ROM 56以及RAM 58等構件
      並未明示其是裝設於基地台或是承載工具上，其如何證明係與系爭案為相同之
      結構？再者，其引證案圖示中另外標明有承載工具12與監視控制台30等，顯見
      前述之NAVSTAR GPS RECEIVER46、RECEIVER TRANSMITTER LOGIC 48、DISARM
      RECEIVER 5O，PIA60、MODEN64、PIA 62、CPU 54、ROM56以及RAM58等構件並
      非裝設於承載工具12與監視控制台30上，其原理、結構乃至效用自然與系爭案
      有所差異，縱該等NAVSTAR GPS RECEIVER46、RECEIVER TRANSMITTER LOGIC48
      、DISARM RECEIVER5O、pIA6O、MODEN64、PIA62、CPU54、ROM56以及RAM58構
      件係裝設於載具上，亦與系爭案不相同，系爭案係將方位自動記錄裝置設置於
      載具上，而將電腦設置於基地台處，顯見系爭案之架構與引證案所示迥然不同
      ，更且，引證案雖包括有CPU54、ROM56以及RAM58，但並不能代表其即是系爭
      案之「方位自動記錄裝置」，且單由圖面根本亦無法瞭解其作用與功效，是以
      ，該粗糙之審查品質，實有欠詳盡。
    2.原處分稱引證案有「配合一基地台之電腦、數據機及無線電收發訊機構成監視
      控制台：：：。」等語，惟查，引證案圖一中雖標示有方塊30之所謂的監視控
      制台，但其根本未標示該方塊30之內部結構，實令人無法瞭解原處分機關是如
      何得知該方塊30中具有與系爭案相同之「電腦、數據機及無線電收發訊機」等
      結構？又訴願決定以引證案已揭露系爭案之主要技藝內容，惟引證案之架構根
      本未明白揭示與系爭案相同之架構。
    3.原處分稱：「：：：其內部週邊界面以兩組輸出入埠分別串接RS-232串列界面
      （可由引證案第一圖之方塊60、62與DATA BUS所完成）而與前述衛星自動定位
      裝置及數據機連接：：：」等語，惟由圖面中不難發現，其中根本未提及包括
      有該RS-232元件，被告豈能自行認定其包括有該RS-232元件？顯然有失公允，
      再者，其圖面中所揭示之PIA，依說明書中所示，全名應為PERIPHERAL
      INTERFACE ADAPTER，中文翻譯應為「週邊界面轉接器」，並不代表即是
      RS-232元件。
    4.原處分稱「引證案可透過其一串列界面定時取出衛星自動定位裝置之方位資料
      ，而以另一組串列界面做為與基地台之間的訊號傳遞，完成無人化方位回報者
      ，已揭露系爭專利之主要技藝內容，足以證明系爭專利不具進步性」等語，惟
      由引證案圖一根本無法看出其詳細作用與效用，頂多只能瞭解其整體架構罷了
      ，不知被告是如何由圖面中獲知該圖具有與系爭案相同之方位記錄與無人化方
      位回報等功效？按兩者架構不同，不會有相同之功效。
    5.訴願決定稱：「PIA60所傳送者即為RS-232輸出資料，PIA所提供者確為RS-232
      串列界面。」等語，然被告以此種縮小焦距之方式，單憑此一觀點即做出決定
      ，未將引證案之架構整體與系爭案整體架構進行比對，顯有違誤。
  (二)被告答辯之理由：
　　就引證案與系爭專利相較，引證案具有一衛星自動定位裝置（第一圖之方塊46
    ）、一方位自動記錄裝置（第一圖之方塊54、56、58）、一數據機（第一圖之方
    塊64）及一無線收發機（第一圖之方塊48）所相互串接構成一設置於承載工具（
    第一圖之方塊12）上之構造，配合一基地台之電腦、數據機及無線電收發訊機構
    成監視控制台（第一圖之方塊30），而該方位自動記錄裝置則為一微電腦系統構
    造（第一圖之CPU-54、ROM-56、RAM-58、PIA-60,62、MODEM-64等元件所整合成
    之一構造），其內部週邊界面以兩組輸出入埠分別串接RS-232串列界面（可由證
    據八第一圖之方塊60、62與DATA BUS所完成）而與前述衛星自動定位裝置及數據
    機連接，整體構成已揭露系爭專利之主要技藝內容；復以所述「The vehicle 12
    is shown as comprising all of the elements necess　ary for the anti-
    theft and position locating features of the invention.」可知方塊46、48
    、50、54、56、58、60、62、64確設置於承載工具上，而電腦置於載具上或基地
    台，僅為電腦設備設置位置的簡易變更，易於達成；又其第四項第十五行述及「
    Alternately….standard RS232 output to the data bus by way of the PIA
    60.」可知PIA 60所傳送者即為RS232輸出資料，PIA所提供者確為RS232 串列界
    面，故整體而言，引證案自足以證明系爭專利不具進步性。
    理　　  由
一、按凡對於物品之形狀、構造或裝置之創作或改良且可供產業上利用之新型者，得
    依專利法第九十七條及第九十八條第一項前段規定申請取得新型專利。惟新型如
    係運用申請前既有之技術或知識，而為熟習該項技術者所能輕易完成且未能增進
    功效時，仍不得依法申請取得新型專利，復為同法第九十八條第二項所明文規定
    。
二、經查本件系爭案「方位自動記錄回報系統」，主要係包括有裝設於承載工具上之
    一衛星自動定位裝置、一方位自動記錄裝置、一數據機及一無線收發機，暨設於
    基地台處之電腦、數據機和無線電收發訊機等所構成之監控台，而引證案係具有
    一衛星自動定位裝置、一方位自動記錄裝置、一數據機及一無線收發機所相互串
    接構成一設置於承載工具，配合一基地台之電腦、數據機及無線電收發訊機構成
    之監視控制台，兩者在承載工具及監視控制台之機件裝置結構技術上並無不同。
    原告雖主張部分構件及電腦裝設位置、架構等有所不同等語，惟縱系爭案與引證
    案之電腦等構件裝設位置及架構稍有差異，然構件位置及其分布狀態區域暨架構
    均可任意調配，本非創作或改良之特色，系爭案與引證案既皆有衛星自動定位裝
    置、方位自動記錄裝置、數據機及無線收發機在承載工具上，暨電腦、數據機和
    無線電收發訊機在監視控制台之特點，即屬相類似。而引證案係西元一九八七年
    十月二十一日公開，其揭露顯早於八十一年三月二十五日申請之系爭案，此外系
    爭案並未具有其他比公開在先之引證案即既有技術或知識更能增進功效或具有新
    功效之創作或改良，自屬不具進步性。是系爭案乃係運用習知技術，屬熟習該項
    技術者所能輕易思及之轉用完成，堪以確定。從而本件既係運用申請前既有之技
    術與知識，且為熟習該項技術者所能輕易完成復未能增進功效，揆之前揭法條規
    定及說明，依法自不得申請取得專利，被告為舉發成立，不予專利之處分，並無
    違誤，訴願決定予以維持，亦無不合，原告之訴難認有理由，自應予以駁回。
據上論結，原告之訴為無理由，依行政訴訟法第九十八條第三項前段，判決如主文。
中　　華　　民　　國　　　九十一　　年　　　一　　　　月　　　十一　　　日
                 　　　　   臺 北 高 等 行 政 法 院  第 一 庭
                             　　　　      審 判 長  法    官  鄭忠仁
                                           　　　    法    官  林金本
                                                     法    官  林育如
右為正本係照原本作成。
如不服本判決，應於送達後二十日內，向本院提出上訴狀並表明上訴理由，如於本判
決宣示後送達前提起上訴者，應於判決送達後二十日內補提上訴理由書（須按他造人
數附繕本）。
中　　華　　民　　國　　　九十一　　年　　　一　　　　月　　　十四　　　日
       　　　　　　　　　　　　　　　　　　　　　　　書 記 官　王永昌
